ACORDAO-COMPLETO-2358265

ACÓRDÃO 1465/2019 ATA 23/2019 - PLENÁRIO

VISTOS, relatados e discutidos estes autos de agravo interposto contra despacho deste Relator (peça 44) , 
ACORDAM os Ministros do Tribunal de Contas da União, reunidos em sessão Plenária, ante as razões expostas pelo relator, em:
9.1. conhecer do agravo, com fundamento nos art. 289 do RITCU, para, no mérito, negar-lhe provimento; e
9.2. restituir o processo à Secretaria de Recursos, para que dê ciência da presente deliberação ao recorrente e, ato contínuo, dê prosseguimento à instrução de mérito do recurso de revisão inserto às peças 36-39.

Agravo interposto contra despacho que conheceu de recurso de revisão sem a atribuição de efeito suspensivo, no bojo de processo de tomada de contas especial instaurada diante da não aprovação da prestação de contas relativa a convênio que tinha por o objeto apoiar a realização do "Festival da Juventude - Edição 2009".

Prefeitura Municipal de Independência/CE

3. Recorrente: José Valdi Coutinho (XXX.631.113-XX)

13.1. Ministros presentes: José Mucio Monteiro (Presidente), Walton Alencar Rodrigues, Benjamin Zymler (Relator), Aroldo Cedraz, Raimundo Carreiro e Vital do Rêgo.
13.2. Ministros-Substitutos convocados: Augusto Sherman Cavalcanti e Marcos Bemquerer Costa.
13.3. Ministro-Substituto presente: André Luís de Carvalho.

ACORDAO-COMPLETO-2533423

Acórdão 2669/2022 - Segunda Câmara

Segunda Câmara

ACORDAO-COMPLETO-2408813

Acórdão 1540/2020 - Plenário

BENJAMIN ZYMLER

Ministro Benjamin Zymler

Trata-se de agravo interposto pelo sr. José Valdi Coutinho contra despacho deste Relator (peça 44) que conheceu de recurso de revisão interposto contra o Acórdão 6863/2016-TCU-Segunda Câmara, com fundamento no art. 35 da Lei 8.443/1992.
2.		O julgado supracitado apreciou tomada de contas especial instaurada pelo Ministério do Turismo (MTur) em nome do ex-prefeito do Município de Independência/CE, sr. José Valdi Coutinho, em razão da não aprovação da prestação de contas relativa ao Convênio 1.142/2009. O objeto do ajuste era incentivar o turismo por meio do apoio à realização do "Festival da Juventude - Edição 2009".
3.		Em essência, restou configurada a ausência de documentos para comprovar as seguintes atividades e/ou serviços: (i) inserções de divulgação na televisão e em emissoras de rádio da região; (ii) divulgação por meio de carro de som volante com mídia do evento; (iii) aquisição de material promocional (cartaz e camisetas) ; (iv) realização do evento, com demonstração das apresentações artísticas/musicais; e (v) locação de banheiros químicos, geradores, equipamentos de iluminação e palco completo, assim como locação de som (Line Array EB) , além da contratação de serviços de segurança, conforme apontado no voto condutor do acórdão condenatório, de relatoria do ministro-substituto Marcos Bemquerer Costa (peça 14) .
4.		Os autos foram apreciados na sessão do dia 7/6/2016, ocasião em que a 2ª Câmara desta Corte de Contas acordou em:
"9.1 com fundamento nos arts. 1º, inciso I, 16, inciso III, alínea 'c', 19, caput, e 23, inciso III, da Lei n. 8.443/1992, julgar irregulares as contas do Sr. José Valdi Coutinho, condenando-o ao pagamento da quantia de R$ 150.000,00 (cento e cinquenta mil reais) , atualizada monetariamente e acrescida dos juros de mora, calculados a partir de 03/11/2009 até a data da efetiva quitação, nos termos da legislação em vigor, fixando-lhe o prazo de 15 (quinze) dias, a contar do recebimento da notificação, para que comprove, perante o Tribunal (art. 214, inciso III, alínea 'a', do RI/TCU) , o recolhimento da dívida ao Tesouro Nacional, abatendo-se, na execução, os valores eventualmente já satisfeitos, nos termos da Súmula/TCU n. 128;
9.2 aplicar ao responsável retromencionado a multa prevista nos arts. 19, caput, e 57 da Lei n. 8.443/1992, no valor de R$ 20.000,00 (vinte mil reais) , fixando o prazo de 15 (quinze) dias, a contar da notificação, para que comprove, perante o Tribunal (art. 214, inciso III, alínea 'a', do RI/TCU) , o recolhimento da dívida ao Tesouro Nacional, atualizada monetariamente desde a data do presente Acórdão até a data do efetivo recolhimento, se for paga após o vencimento, na forma da legislação em vigor;
9.3 autorizar, caso requerido, nos termos do art. 26 da Lei n. 8.443/1992, o parcelamento das dívidas em até 36 (trinta e seis) parcelas mensais e sucessivas, esclarecendo ao responsável que a falta de pagamento de qualquer parcela importará no vencimento antecipado do saldo devedor (art. 217, § 2º, do RI/TCU) , sem prejuízo das demais medidas legais;
9.4 autorizar, desde logo, a cobrança judicial das dívidas a que se referem os subitens anteriores, caso não atendidas as notificações, nos termos do art. 28, inciso II, da Lei n. 8.443/1992; e
9.5 remeter cópia deste Acórdão, acompanhado do Relatório e da Proposta de Deliberação que o sustentam, à Procuradoria da República no Estado do Ceará, com fundamento no art. 16, § 3º, da Lei n. 8.443/1992, bem como ao Ministério do Turismo."
5.		Posteriormente, em 22/4/2019, o responsável interpôs recurso de revisão (peça 45) , com fundamento no inciso III do art. 35 da Lei 8.443/1992, argumentando, em preliminar, pelo cabimento do efeito suspensivo ao recurso. Quanto ao mérito, aduziu que: (i) à época da solicitação, pelo MTur, da documentação comprobatória, não a possuía e, agora, a apresenta com o objetivo de afastar as sanções imputadas; e (ii) o Município de Independência/CE contratou a empresa C&N, por meio de licitação, para a execução do objeto pactuado, conforme plano de trabalho, sendo que o evento foi devidamente realizado. O recurso veio acompanhado da documentação inserta às peças 37-39.
6.		Por meio do despacho de peça 44, conheci do recurso com fundamento nos arts. 32, inciso III, e 35, inciso III, da Lei 8.443/1992 c/c o art. 288 do RITCU, restituindo o feito à unidade técnica, para instrução de mérito.
7.		É contra este ato que se insurge o sr. José Valdi Coutinho por meio do agravo ora sob exame (peça 9) .
8.		O recorrente alega que, ao admitir o recurso, não houve manifestação a respeito do pedido de concessão de efeito suspensivo. Transcreve-se, a seguir, excerto da peça recursal que contém a argumentação e o pedido do recorrente (peça 45) :
" (...) 5. DAS RAZÕES DO AGRAVO
5.1 DA ATRIBUIÇÃO DO EFEITO SUSPENSIVO AO RECURSO DE REVISÃO (FLS 538) 
Cumpre salientar, inicialmente, a necessidade da concessão liminar do efeito suspensivo diante dos riscos que o seu não deferimento pode causar ao recorrente, destacando que o mesmo não pode prejudicar-se por uma suposta irregularidade que certamente será sanada quando do julgamento do mérito do Recurso de Revisão.
Dessa forma, faz-se de suma importância mencionar que da análise do Princípio da Simetria entre as esferas de governo, pode-se constatar que o Regimento Interno do Tribunal de Contas da União apresenta a possibilidade de recebimento de recurso com o efeito suspensivo do ato administrativo de julgamento quando do pedido de revisão, sempre ad referendum do plenário, e quando importar em grave lesão à parte ou tendo em vista o risco de ineficácia da decisão de mérito.
No caso em tela, temos o risco da ineficácia da decisão de mérito sobre o recurso de revisão, uma vez que o agravante figura como executado nos autos da Ação de Execução por título extrajudicial n° 0807834-50.2018.4.05.8104, na qual a União Federal consta como exequente.
Consubstancia-se a referida execução no pagamento da quantia de R$ 150.000,00 (cento e cinquenta mil reais) , acrescida de multa, no valor de R$ 20.000,00 (vinte mil reais) , oriunda da condenação do executado em via administrativa, no âmbito do Acórdão n° 6863/2016, proferido por esta Corte de Contas e devidamente combatido em sede de Recurso de Revisão ainda passível de apreciação.
Observa-se, dessa forma, que caso não sela concedido o pleiteado efeito suspensivo ao Recurso de Revisão anteriormente interporto, haverá sério risco de ineficácia da decisão de mérito, uma vez que o agravante poderá vir a ser executado, sofrendo grande perda patrimonial, tendo em vista a onerosidade da cobrança imposta ao mesmo.
Nesta senda, como requisitos de concessão da medida pretendida temos demonstrado o fumus boni iuris, refletindo-se no equívoco quando da análise dos fatos considerados irregulares, pois foram vistos de forma errônea, sem atenção quanto aos aspectos que afetam os atos administrativos sob a ótica do administrador, demonstrando muito mais de que uma reles fumaça do bom direito, pois um dos Direitos Fundamentais do cidadão foi ferido mortalmente, ao passo, do equívoco quanto à análise dos atos de gestão objeto de irregularidade no acórdão combatido.
O outro requisito, o periculum in mora reside no fato de que, repita-se, caso não seja concedido, desde logo, o efeito suspensivo ao Recurso de Revisão, isto é, aguarde-se até o julgamento do referido pleito recursal, de tramitação custosa, para que tão somente neste momento fique demonstrada a presença de todos os requisitos para a aprovação das contas em exame, o agravante poderá vir a ser executado em decorrência da Ação de Execução em curso, vindo a sofrer grave perda de ordem moral e patrimonial de forma injusta.
Em palavras simples, sofrerá danos de natureza patrimonial em decorrência da onerosidade da cobrança imposta pelo Estado, e danos de ordem moral em virtude de que seus direitos políticos podem vir a ser suspensos, prejudicando sobremaneira a sua participação efetiva na vida democrática do município em epígrafe. (...) 
O periculum in mora consiste exatamente na possibilidade de o recorrente vir a ter cerceado seu direito de diplomação, em face de possível recurso contra sua diplomação que por ventura venha a ser interposto.
Diante de todo o exposto e considerando que o despacho de fls. 538 foi silente quanto ao pedido de efeito suspensivo, o agravante requer a concessão do efeito suspensivo para que seja determinada a suspensão de todos os efeitos da decisão constante no Acórdão n° 6863/2016."
É o relatório.

Leonardo Roberto Oliveira de Vasconcelos (OAB/CE 18.185), Joana Alencar Ferreira de Carvalho (OAB/CE 32.043) e outros

Não atuou

AGRAVO CONTRA DESPACHO QUE NÃO CONCEDEU EFEITO SUSPENSIVO A RECURSO DE REVISÃO, NOS TERMOS DO ART. 35 DA LEI 8.443/1992. CONHECIMENTO. NÃO PROVIMENTO.

TOMADA DE CONTAS ESPECIAL (TCE)

não atuou

Conforme consignado no relatório precedente, o presente agravo foi interposto pelo sr.  José Valdi Coutinho contra despacho deste Relator (peça 44) que conheceu de Recurso de Revisão interposto contra o Acórdão 6863/2016-TCU-Segunda Câmara, com fundamento nos arts. 32, inciso III, e 35, inciso III, da Lei 8.443/1992 c/c o art. 288 do RITCU.
2.		O julgado supracitado apreciou tomada de contas especial instaurada pelo MTur em nome do recorrente em razão da não aprovação da prestação de contas relativa ao Convênio 1.142/2009. O objeto do ajuste era incentivar o turismo por meio do apoio à realização do "Festival da Juventude - Edição 2009".
3.		As contas do ex-prefeito foram julgadas irregulares, com imputação de débito correspondente ao montante total repassado (R$ 150.000,00) e aplicação de multa (R$ 20.000,00) .
4.		As irregularidades detectadas disseram respeito à ausência de documentos aptos a comprovar a realização de diversas atividades e/ou serviços, a saber: (i) inserções de divulgação na televisão e em emissoras de rádio da região; (ii) divulgação por meio de carro de som volante com mídia do evento; (iii) aquisição de material promocional (cartaz e camisetas) ; (iv) apresentações artísticas/musicais; e (v) locação de banheiros químicos, geradores, equipamentos de iluminação e palco completo, assim como locação de som (Line Array EB) , além da contratação de serviços de segurança.
5.		De início, cabe conhecer do agravo, com fundamento no art. 289 do RITCU e por estarem preenchidos os requisitos gerais de tempestividade, singularidade, interesse e legitimidade recursal.
6.		Em suas razões recursais, o agravante alega que, ao admitir o recurso, este relator não se manifestou sobre o pedido de atribuição de efeito suspensivo. Como justificativa para a concessão liminar do efeito suspensivo, aponta: (i) o risco de ineficácia da decisão de mérito a ser proferida no recurso de revisão, uma vez que o responsável figura como executado em ação de execução por título extrajudicial e pode vir a sofrer grande perda patrimonial; (ii) os fatos tidos como irregulares foram erroneamente examinados; (iii) seus direitos políticos podem vir a ser suspensos, prejudicando sua participação na vida democrática do município.
7.		Cabe registrar que o recurso de revisão constitui-se em uma espécie recursal em sentido amplo, verdadeiro procedimento revisional, com índole jurídica similar à ação rescisória, que objetiva a desconstituição da coisa julgada administrativa. Além dos pressupostos de admissibilidade comuns a todos os recursos - tempestividade, singularidade e legitimidade -, o recurso de revisão requer o atendimento dos requisitos específicos indicados nos incisos do art. 35 da Lei 8.443/1992: erro de cálculo; falsidade ou insuficiência de documentos em que se tenha fundamentado o acórdão recorrido; e superveniência de documentos novos com eficácia sobre a prova produzida.   
8.		O despacho ora agravado conheceu do presente recurso com fundamento nos arts. 32, inciso III, e 35, inciso III, da Lei 8.443/1992, verbis:
"Art. 32. De decisão proferida em processo de tomada ou prestação de contas cabem recursos de:
I - reconsideração;
II - embargos de declaração;
III - revisão.
Parágrafo único. Não se conhecerá de recurso interposto fora do prazo, salvo em razão da superveniência de fatos novos na forma prevista no Regimento Interno."  (g.n.) 
"Art. 35. De decisão definitiva caberá recurso de revisão ao Plenário, sem efeito suspensivo, interposto por escrito, uma só vez, pelo responsável, seus sucessores, ou pelo Ministério Público junto ao Tribunal, dentro do prazo de cinco anos, contados na forma prevista no inciso III do art. 30 desta Lei, e fundar-se-á:
I - em erro de cálculo nas contas;
II - em falsidade ou insuficiência de documentos em que se tenha fundamentado a decisão recorrida;
III - na superveniência de documentos novos com eficácia sobre a prova produzida.
Parágrafo único. A decisão que der provimento a recurso de revisão ensejará a correção de todo e qualquer erro ou engano apurado."  (g.n.) 
9.		Observa-se que o artigo 35 da Lei 8.443/1992 apenas prevê recurso de revisão sem efeito suspensivo. Assim, o despacho agravado, ao fazer menção expressa ao referido artigo, não foi omisso na resposta ao pedido do agravante, mas, ao contrário, negou-o.
10.		Logo, deve o presente agravo ser rejeitado, sem prejuízo das considerações adicionais feitas a seguir.
11.		O entendimento vigente nesta Corte de Contas é no sentido de que é possível a concessão de efeito suspensivo em recurso de revisão, desde que atendidos os requisitos estabelecidos para a medida cautelar. Contudo, não se observa a presença cumulativa destes requisitos obrigatórios (periculum in mora e fumus boni iuris) . 
12.		Os documentos novos carreados aos autos não se mostram suficientes para caracterizar a fumaça do bom direito, pois ainda demandam exame de mérito. Desse modo, não é possível pressupor a regularidade das contas do agravante sem um exame amplo dos documentos que acompanham a peça recursal. E, como dito, este exame é próprio do mérito do recurso.
13.		Sobre o suposto perigo na demora até a prolação de decisão definitiva, cumpre destacar que eventual demora que possa ocorrer no julgamento de recurso decorre exclusivamente da apresentação tardia dos documentos ora ofertados. Essa documentação (tais como contrato, notas fiscais, fotografias, extratos bancários, declarações, dentre outros) , destaca-se, deveria ter sido apresentada pelo agravante por ocasião da prestação de contas do ajuste, cujo prazo esgotou-se em 28/1/2010.
14.		Quanto ao argumento de ocorrência de dano moral caso os direitos políticos do agravante sejam suspensos, ratifico trecho da instrução técnica de admissibilidade do recurso (peça 41) , verbis:
" (...) Não há que se falar em concessão de cautelar quando o perigo da demora é causado pelo próprio responsável. Entendimento diverso iria estimular a interposição de recursos de revisão às vésperas do período eleitoral, por exemplo, sob o fundamento do perigo da demora, elemento este causado pelos próprios recorrentes. Tal situação tornaria inaplicável o disposto no art. 35 da Lei Orgânica/TCU e restaria inócua a inelegibilidade disposta no art. 1º, I, g, da Lei 64/1990 (Lei das inelegibilidades) . A execução da decisão e os efeitos dela decorrente são inerentes a um julgamento até então válido. Caso contrário, todos os recursos de revisão interpostos em até 5 (cinco) anos teriam o condão de suspender a eficácia do julgamento, utilizando-se da medida cautelar sob o fundamento do perigo da demora."
15.		Por conseguinte, embora atendido o requisito específico de admissibilidade do recurso de revisão interposto (art. 35, inciso III, da Lei 8.443/1992) , entendo não ser possível o deferimento de medida cautelar para conceder-lhe efeito suspensivo.
Diante do exposto, voto para que o Tribunal adote o acórdão que ora submeto à deliberação deste Colegiado.
TCU, Sala das Sessões Ministro Luciano Brandão Alves de Souza, em 26 de junho de 2019.
BENJAMIN ZYMLER 
Relator